最　高　行　政　法　院　判　決　　　　　　　　　　九十一年度判字第七六五號
　　再 審原 告　甲○○
　　再 審被 告　財政部臺灣省中區國稅局
　　代　表　人　楊重華
右當事人間因綜合所得稅事件，再審原告對於中華民國八十八年四月十五日本院八十
八年度判字第一○四二號判決提起再審之訴。本院判決如左：
　　主  文
再審之訴駁回。
再審訴訟費用由再審原告負擔。
　　事  實
緣再審原告七十九年度綜合所得稅結算申報，漏報其取自國防部中山科學研究院（下
稱中科院）之薪資所得計新臺幣（下同）二四四、八○○元，再審被告乃核定補徵稅
額二七、三八五元。再審原告不服，循序提起行政訴訟，經本院八十八年度判字第一
○四二號判決（下稱原判決）駁回。再審原告以原判決有修正前行政訴訟法第二十八
條第一款（即修正後同法第二百七十三條第一項第一款）再審情形為由，提起再審之
訴。茲摘兩造訴辯意旨如次：
甲、再審原告起訴意旨略謂：
一、財政部稅制委員會於民國七十九年、八十三年、八十七年所編印各版新舊所得稅
    彙編中，分別以七十九年十月十八日台財稅第七九○七一四三三四號函、八十三
    年八月三十一日台財稅第八三一六○七六六一號函、八十七年九月二十一日台財
    稅第八七一九六五三六六號函再三宣示，凡未編入該年度版之「本部及各權責機
    關所對外發布之舊函令，非經重行核定，一律不再援引適用」。經遍查其七十九
    年、八十三年、八十七年版之所得稅法令彙編中，皆未列入財政部六十八年台財
    稅第三八五○一號函、行政院台八十四財三七○○七號函，依上開各年度版所得
    稅法令彙編首揭各函釋意旨，應為無效之函釋，必經各權責機關重新核定後，始
    重新生效，是以財政部及行政院如欲起課中科院非軍職員工品位加給或技術津貼
    之稅賦，必須立刻重新函釋，方能起課，否則即違反「禁反言–政府機關言出必
    行，不能反悔」之原則，而國家社會將在政府朝令夕改之狀況下，抗爭不斷，陷
    入混亂不安之局面。
二、財政部及其所屬各區國稅局身為行政主管機關，雖得本於職權依據所得稅法責成
    行政釋示聲明應稅之主張，但自六十八年稽徵機關函示徵免原則以來至八十四年
    十月十七日確定應稅之期間，中科院依徵免原則認定免稅，並多次向桃園縣稅捐
    稽徵處及財政部臺灣省北區國稅局（下稱北區國稅局）據實說明，而主管機關除
    以前述七十九年、八十三年、八十七年所得稅法令彙編之函釋，及不作為之默示
    同意此部分免稅，導致長期以來中科院員工信賴此等主張，認為財政主管機關以
    上開函釋及不作為默示，乃基於行政一體原則，授權國防部及中科院或其他公務
    機關之相互認定並合於行政行為明確性原則下，在實質上已存在信賴之法律效力
    ，因而作成生涯規劃，處置財產（復無扣繳憑單），故應有行政法上「信賴保護
    」原則之適用。鈞院七十六年度判字第四七四號判決示以「‧‧‧不管行政機關
    之決定是否合法，除了重大且明顯之瑕疵或其違法係可歸責於納稅義務人外，行
    政機關之行為一經表露於外，人民通常會對所造成的法律狀態之存續寄以信賴，
    並以之作為依據，此種依據信賴，應受保護。」一般法學原理亦皆言「信賴保護
    原則」，係指人民信賴政府機關之決定，就其生活關係已有適當之安排，政府機
    關應給予保護或給予合理補償而言，是以財稅機關在七十九年、八十三年版所得
    稅法令彙編中以首揭各函釋意旨及長期不作為之默示，所造成之財政部六十八年
    台財稅第三八五○一號函無效之法律效力，應使中科院非軍職員工在八十四年十
    月十七日行政院台八十四財三七○○七號發布前享有「信賴保護」利益，此為財
    稅機關必須允諾之法律保護結果，及國防部或中科院必須負責之稅賦。因此往前
    補課五年所得稅之處分，顯然違背財稅機關原有之承諾，實屬違法。
三、按所得稅法第九十四條第一項：「扣繳義務人於扣繳稅款時，應隨時通知納稅義
    務人，並依本法第九十二條之規定，填具扣繳憑單發給納稅義務人，如原扣稅額
    與稽徵機關核定稅額不符時，扣繳義務人於繳納稅款後，應將溢扣之款退還納稅
    義務人；不足之數由扣繳義務人補繳，但扣繳義務人得向納稅義務人追償之。」
    明白規定扣繳義務人即中科院院長及主辦會計，有先行代納稅義務人繳納之義務
    。固然同法第八十九條第二項有「扣繳義務人未履行扣繳義務責任，而有行蹤不
    明或其他情事，致無從追究者，稽徵機關得逕向納稅義務人徵收之。」之敘述，
    卻完全不適用於中科院非軍職員工五年補課稅案中。因為中科院為國家機關，扣
    繳義務人承命行事，不敢稍有僭越，復有國防部、行政院等上級機關可資追究，
    非無從也。更何況稅捐稽徵法第四十八條之三（修正條文）「納稅義務人違反本
    法規定，適用裁處時之法律。但裁處前之法律有利於納稅義務人者，適用最有利
    於納稅義務人之法律。」（從新從輕之原則）及中央法規標準法第十八條「‧‧
    ‧但舊法規有利於當事人而新法規未廢除或禁止所聲請事項，適用舊法規。」（
    從優原則）之立法旨意，皆明白律定認事用法之原則，必須優先考慮對人民（納
    稅義務人）最有利之部分後，仍然無法免除其責時，才得對人民（納稅義務人）
    處分，此為先進民主國家所普遍遵行之原則（且所得稅法第九十四條第一項為現
    行有效法律）。所以財政部及其所屬各區國稅局，直接向中科院非軍職員工追課
    五年稅之處分，顯然有違所得稅法第九十四條第一項法定之程序正義。
四、財政部六十八年台財稅第三八五○一號徵免原則及行政院台八十四財三七○○七
    號補充規定，明顯變更人民之權利、義務，牴觸中央法規標準法第五條、第六條
    規定，復未遵第七條「並即送立法院」之規定，亦明顯有違程序上之正義。
五、就稅法而言，稅捐稽徵法為規範所有稅法之稽徵程序，相對於所得稅法單就個人
    綜合所得稅及營利事業所得稅所為單純規範而言，稅捐稽徵法為稅法之普通法，
    所得稅法為所得稅之特別法。依中央法規標準法第十六條「法規對其他法規所規
    定之同一事項而為特別之規定者，應優先適用之，其他法規修正後，仍應優先適
    用。」特別法優於普通法原則，稅捐稽徵法第二十一條第一項第一款、第三款之
    規定，目標顯然應為中科院及其上級機關國防部、行政院。
六、綜上所述，原判決有修正前行政訴訟法第二十八條第一款（按即修正後同法第二
    百七十三條第一項第一款）適用法規顯有錯誤情形，請命中科院參加訴訟及行言
    詞辯論後，判決原核定、復查決定、訴願及再訴願決定均撤銷等語。
乙、再審被告答辯意旨略謂︰
一、本件再審原告七十九年度綜合所得稅結算申報，經再審被告所屬苗栗縣分局核定
    綜合所得總額一、○五三、三五七元，應補稅額二七、三八五元，再審原告不服
    ，就核定其取自中科院之「技術津貼」二四四、八○○元項目，依法申請復查。
    再審原告主張「技術津貼」不屬薪資所得為免稅所得，經查中科院所核發「技術
    津貼」之性質，為經常性研究補助費給與，且按月按職級定額支給，核屬提供勞
    務取得之報酬為薪資所得；又根據行政院秘書長八十四年十月十七日台八十四財
    三七○○七號函復國防部八十四年九月二日八四珍琥字第二二九一號函稱：「貴
    部報院為中山科學研究院給付非軍職人員之科技品位加給暨技術津貼免扣繳所得
    稅一案，與現行法令規定不合，奉示：本案應依法課徵所得稅‧‧‧。」又依財
    政部八十五年十二月五日台財稅第八五一九二八○九一號函示：「‧‧‧中山科
    學研究院支付非軍職人員『科技品位加給』暨『技術津貼』，既經查明係通案依
    職級按月定額給付，核屬所得稅法第十四條第一項第三類之薪資所得‧‧‧應依
    法課徵綜合所得稅。」初查核定課徵綜合所得稅，並無不合，復查後乃予維持。
    再審原告於訴願階段復主張行政命令不可溯及既往，經查中科院所訂科技人員品
    位加給支給標準表及技術員薪給標準表之等級，每月按職級定額領取科技品位加
    給或技術津貼，該院與其聘僱人員之約定事項亦載明所指薪給除實物代金及眷補
    費外，包括全部給與。又財政部臺灣省北區國稅局於八十二年間曾派員前往該院
    瞭解結果，該院支付非軍職人員之品位加給及技術津貼係採按月給付方式，並非
    按研究計畫個案給付，復經中科院八十一年十一月三日八十一訓誠字第一六八七
    三號函說明該院各類薪資扣繳所得狀況，略以：該院於年度開始即訂有各項研究
    計畫，並按照研究計畫逐月實施。各項研究計畫除一般經費外，為獎勵科技人員
    竭盡心智參與研發工作，另編列研發人員研究補助費及技術津貼。為便利作業，
    研發人員研究補助費係採按月發放方式，再經由成本歸戶手續，回歸計畫預算內
    （如研究補助費採個案給付，必將增加人力及作業之負擔，不符經濟效益）等語
    ，足見中科院給付非軍職員工之品位加給及技術津貼之所得，屬經常性補助費給
    與，且依職級按月定額支給，為提供勞務所取得之報酬，依行為時所得稅法第四
    條第八款但書及第十四條第一項第三類規定，核非免稅之所得，再審被告於法定
    核課期間內依法發單補徵稅款，並無不合。再審原告主張基於信賴利益不宜追溯
    補徵，於法無據。是復查結果維持原核定，訴願、再訴願以及原判決並持與再審
    被告相同論見予以駁回。
二、再審之訴起訴意旨略謂：再審原告主張系爭所得應免徵所得稅，該所得是依研究
    計畫個案給付，且政府課稅應基於信賴保護原則不溯及既往等語。
三、本案再審原告提起再審之訴並無新理由，仍執前詞，殊無可採，請將再審原告之
    訴駁回等語。
　　理  由
一、按適用法規顯有錯誤者，得以再審之訴對於確定終局判決聲明不服，行政訴訟法
    第二百七十三條第一項第一款（即修正前同法第二十八條第一款）定有明文。而
    所謂適用法規顯有錯誤，係指原判決所適用之法規與該案應適用之現行法規相違
    背，或與解釋判例有所牴觸者而言。至於事實之認定或法律上見解之歧異，再審
    原告對之縱有爭執，要難謂為適用法規顯有錯誤，而據為再審之理由，本院業已
    著成六十二年判字第六一○號判例。
二、本件再審原告七十九年度綜合所得稅結算申報，漏報其取自中科院之薪資所得計
    二四四、八○○元，再審被告乃核定補徵稅額二七、三八五元。再審原告就該薪
    資所得部分，循序提起行政訴訟，經原判決駁回，再審原告猶未甘服，主張：（
    一）財政部稅制委員會七十九年等版之所得稅法令彙編中，未將財政部六十八年
    台財稅第三八五○一號函及行政院台八十四財第三七○○七號函列入，再審被告
    自不得據各該函對再審原告補稅。（二）中科院自六十八年起即依前開機關函示
    之徵免原則認定本件所得應屬免稅所得，主管機關以不作為之默示，承諾此部分
    免稅，再審原告因之產生信賴，自應受行政法信賴原則之保護。（三）扣繳義務
    人即中科院主辦會計依法有先行代再審原告繳納稅款之義務，另本件既有中科院
    、國防部、行政院等機關可資追究，不得先向再審原告追繳稅款。（四）財政部
    六十八年台財稅第三八五○一號函及行政院台八十四財第三七○○七號函，牴觸
    中央法規標準法第五條、第六條規定，復未遵同法第七條即送立法院。（五）稅
    捐稽徵法第二十一條第一項第一款、第三款之規定，其對象為中科院，而不是再
    審原告等非軍職員工等語，認原判決適用法規顯有錯誤，提起本件再審之訴。經
    查：
（一）按所得稅法第二條、第四條第八款、第十四條第一項第三類之規定，自該法公
      布施行後，迄未變更，亦即關於本件品位加給及技術津貼，非屬所得稅法第四
      條第八款所定之免稅薪資，從未予改變，而財政部六十八年台財稅第三八五○
      一號函、行政院台八十四財第三七○○七號函係就前開所得如何適用前開所得
      稅法，加以闡述，是前開函示是否經權責機關重行核定，有無編入所得稅法令
      彙編，均無礙於品位加給及技術津貼原即非屬免稅範圍之認定；況再審被告對
      再審原告核課本件所得稅之依據，為前開所得稅法，非僅依前開函示即為核課
      處分，是再審原告主張上開函示未經列入所得稅法令彙編中，應屬無效，不得
      對其課徵本件所得稅云云，並無可採。
（二）財政部六十八年台財稅第三八五○一號函釋已明白指出，凡依職級按月定額發
      給者，應屬研究人員之薪資所得，所得人應申報課稅，並未就依職級按月定額
      給付之系爭所得為准予免稅之承諾。嗣後，中科院雖曾向桃園縣稅捐稽徵處及
      再審被告說明本件所得應屬免稅所得等語，惟不論桃園縣稅捐稽徵處或再審被
      告，均未曾表示認同中科院此項見解；另財政部稅制委員會所編之七十九年、
      八十三年、八十七年所得稅法令彙編縱未將前開財政部六十八年台財稅第三八
      五○一號函列入，仍不得謂有本件所得為免稅所得之默示，應不生納稅義務人
      之納稅義務已獲免除之信賴。再審原告謂「財政主管機關以上開函示及不作為
      默示，‧‧‧所造成之財政部六十八年台財稅第三八五○一號函無效的效力，
      應使中科院非軍職員工‧‧‧享有信賴保護」云云，實係出於誤會。
（三）所得稅法第九十四條第一項規定：「扣繳義務人於扣繳稅款時，應通知納稅義
      務人，並依本法第九十二條之規定，填具扣繳憑單發給納稅義務人，如原扣稅
      額與稽徵機關核定稅額不符時，扣繳義務人於繳納稅款後，應將溢扣之款退還
      納稅義務人；不足之數由扣繳義務人補繳，但扣繳義務人得向納稅義務人追償
      之。」惟此乃課與扣繳義務人有關扣繳義務之規定，而非用以免除納稅義務人
      之納稅義務，或變更納稅義務人之納稅義務順位，再審被告因此項規定於補徵
      應扣未扣之綜合所得稅款時，就應命扣繳義務人或納稅義務人補繳，有選擇之
      權，是本件再審被告對再審原告補徵稅款，並無不合。再者，稅捐稽徵法第四
      十八條之三固規定：「納稅義務人違反本法或稅法之規定，適用裁處時之法律
      。但裁處前之法律有利於納稅義務人者，適用最有利於納稅義務人之法律。」
      惟此項規定，於課予處罰之法規變更時，始有適用。本件所得應否核課所得稅
      ，既未涉及處罰事項，即與前開法條規定無涉，自無適用餘地。再審原告引用
      稅捐稽徵法第四十八條之三，指摘原判決違誤，尚非可取。
（四）前揭財政部、行政院之函示，僅闡示如何適用所得稅法規定於本件所得屬應稅
      或免稅所得之認定，其未改變本件所得為應稅所得之本質，再審原告之權利、
      義務並未因此而生影響，亦即前開函示所示事項，並不屬中央法規標準法第五
      條所定之事項，原無以法律規定之必要；又前開函示亦非屬中央法規標準法第
      七條所定之「命令」，原無適用該法文將該函示送立法院之必要。再審原告爭
      執該函示違反中央法規標準法第六條，又因未送立法院，有違程序正義云云，
      亦屬誤解。
（五）稅捐稽徵法第一條明定：「稅捐之稽徵，依本法之規定，本法未規定者，依其
      他有關法律之規定。」是稅捐稽徵法已規定之事項，原無適用其他法規之餘地
      。查稅捐之核課期間有關事項，稅捐稽徵法第二十一條既定有明文，則本件所
      得稅之核課期間自應適用該法之規定，亦即本件所得稅之納稅義務人即再審原
      告就有關本件所得稅之核課期間，自應適用稅捐稽徵法第二十一條之規定。再
      審原告謂該法文規定之目標應為中科院及其上級機關國防部、行政院云云，亦
      非可取。
三、綜上所述，本件原判決適用之法規與應適用之現行法規並未違背，亦未與解釋或
    判例有所牴觸，亦即並無適用法規顯有錯誤情形，再審原告以與本院歧異之法律
    見解據為爭執，求為廢棄原判決，揆諸首揭本院判例，並非有理由，應予駁回。
    又因本件法律見解已然明確，無行言詞辯論之必要，另中科院並非本件訴訟標的
    須合一確定者或因本件撤銷訴訟之結果，其權利或法律上之利益，將受損害者，
    自無庸命其參加，併此明。
據上論結，本件再審之訴為無理由，爰依行政訴訟法施行法第二條、第三條、行政訴
訟法第二百七十八條第二項、第九十八條第三項前段，判決如主文。
中　　華　　民　　國　　九十一　　　年　　　五　　　　月　　　十六　　　日
                    最 高 行 政 法 院  第 三 庭
                                審 判 長 法  官　　　葉　振　權
                                         法  官      趙  永  康
                                         法  官　　　黃  合  文
                                         法  官　　　劉　鑫　楨
                                         法  官　　　吳　明　鴻
右  正  本  證  明  與  原  本  無  異
　　　　　　　　　　　　　　　　　　　　 法院書記官　阮　桂　芬
中　　華　　民　　國　　九十一　　　年　　　五　　　　月　　　二十　　　日
